# 土地使用权出资处理探讨 1

提问人：tony868lamy 时间：2010-07-19 17:28:16
案例：
某公司A自有一块土地，无房地产开发资质，现与其他地产公司B合作建房（不成立法人公司开发，即不出资入股），建成后双方将按照事先合同约定的比例进行分配。A公司所分房产自用，将来作为办公写字楼物业对外出租。
按照国税发[1995]156号规定，该项业务模式属于以物易物的方式，是以土地使用权交换房屋所有权，交换后双方都取得了部分房屋所有权。采用这种方式，土地出让方通过出让土地使用权换取了部分房屋的使用权，发生了转让土地使用权的行为，应先按“转让无形资产”税目征收营业税；而房地产开发企业已转让部分房屋的所有权为代价换取了部分土地的使用权，发生了销售不动产的业务，应按“销售不动产”税目征收营业税；如果双方（或任何一方）将分得的房屋销售出去，则又发生了销售不动产行为，应对双方（或任何一方）的销售收入再按“销售不动产”税目征收营业税。
根据《国家税务总局关于房地产开发企业土地增值税清算管理有关问题的通知》（国税发[2006]187号，以下简称《通知》）的规定，房地产开发企业将开发产品用于职工福利、奖励、对外投资、分配给股东或投资人、抵偿债务、换取其他单位和个人的非货币性资产等，发生所有权转移时应视同销售房地产, 其收入按下列方法和顺序确认：
1 ）按本企业在同一地区、同一年度销售的同类房地产的平均价格确定； 　2 ）由主管税务机关参照当地当年、同类房地产的市场价格或评估价值确定。
据此，贵司以开发产品用于换取其他单位的土地使用权，发生开发产品的所有权转移，应视同销售房地产，确认收入。
现想请教如下会计处理问题：
（ 1 ）A公司无房地产开发资质，为有效利用企业资源，将土地使用权交由其它开发商B进行开发，但未出资入股，仅就将来可获取的房产（写字楼）在合同中进行约定明确。是否属于准则提及的共同控制资产及共同控制经营？
解释说明：某些情况下,企业可能与其他方约定,各自投入一定的资产进行某项经营活动,而不是通过出资设立一个被投资单位的方式来实现,即为共同控制经营；或者是不同的企业按照合同或协议约定对若干项资产实施共同控制,构成共同控制资产。
共同控制经营及共同控制资产与合营企业的共同点是两个或多个合营方通过合同或协议的方式建立起的共同控制关系,区别在于合营企业是通过设立一个企业,有一个独立的会计主体存在,而共同控制经营及共同控制资产并不是一个独立的会计主体。
（ 2 ）A公司无房地产开发资质，管理层有意将土地资源有效开发成写字楼并对外出租，将土地使用权交由其它开发商B进行开发，但不存在出资入股（即不存在共享利润、共担风险问题），仅就将来可获取的房产（写字楼）在合同中进行约定明确。
将来房屋建成后双方按一定比例分配房屋如何进行会计处理：
是先按公允价值出售无形资产-土地使用权，然后再按公允价值购置房产进行相关会计处理？（*将其作为非货币性资产交换业务处理？）分得的房产初始入账价值如何确定？（*具有商业实质或无商业实质即：分配所得房产初始入账价值是按原出资时的土地使用权“历史成本”还是按照出资时的土地使用权“公允价值”）
税法：最高人民法院《关于审理涉及国有土地使用权合同纠纷案件适用法律问题的解释》（法释〔 2005 〕 5 号）为此还规定合作开发房地产合同约定提供土地使用权的当事人不承担经营风险，只收取固定利益的，应当认定为土地使用权转让合同。房屋建成后双方按一定比例分配房屋，则此种经营行为也未构成营业税所称的以无形资产投资入股，共同承担风险的不征营业税的行为。
（ 3 ）土地使用权交付开发时，是否仍挂账无形资产核算，不视为对外投资？
[ 本帖最后由 tony868lamy 于 2010-7-19 17:51 编辑 ]

回答人：chenyiwei
合作建房（不设立法人项目公司）的会计处理比较复杂，需要依据合作协议条款进行分析，不能简单地一概而论。是否可认定为“共同控制资产”或者“共同控制经营”，首要的一点是是否具备会计准则所定义的“共同控制”，即双方或多方依据合同、协议共同享有对某一资产或经营的控制权，涉及财务和经营决策的事项需要由各合营方一致同意方可通过，因而没有一个合作方可以单方面决定这些事项；另外一个很重要的考虑问题是：各方是否收益共享、风险共担。 一般情况下，合作开发房地产业务中，以土地使用权出资的一方（例如原先的老工业企业）往往没有房地产开发资质，除了分得约定面积的房产外，对房产开发过程一般参与不多，具体的运作由房地产开发企业承担。在这种情况下，会计处理可视同以土地使用权交换房屋建筑物。这种交易是具有商业实质的非货币性资产交换，但要到实际取得房产时，其公允价值才能最终确定，到此时才能确认交易的收益，而不能在将土地使用权交付开发时即确认收益（此时交易过程尚未完成，交易目的尚未实现）。 这种情况一般不适用解释 3 号规定，主要考虑是出地的一方往往并非真正的“买方”，并且其也无权单方面决定房屋结构方面的事项。

回答人：chenyiwei
回复 报纸 tony868lamy 的帖子可以这样理解。关键问题就是我上面所说的：谁主导和控制这个开发项目，因而与土地使用权相关的风险和报酬是在什么时候转移出去的。